臺灣桃園地方法院刑事判決
110年度易字第350號
公  訴  人  臺灣桃園地方檢察署檢察官
被      告  陳國典


選任辯護人  盧建宏律師
            蘇志倫律師
上列被告因詐欺案件，經檢察官提起公訴（109年度偵字第32112
號），本院判決如下：
    主  文
陳國典無罪。
    理  由
一、公訴意旨略以：被告陳國典係受託辦理「祭祀公業賴日生祀
    」申報及土地登記之代書，賴安正、賴朝乾為該祭祀公業「
    賴青雲派下」成員，賴朝寶則為該祭祀公業「賴齡派下」成
    員。「祭祀公業賴日生祀」之「賴青雲派下」與「賴齡派下
    」因派下權糾紛存有訴訟，於民國100年5月2日，被告代表
    「賴青雲派下」成員與「賴齡派下」成員達成和解，雙方並
    簽立和解書（下稱系爭和解書）。被告明知系爭和解書第1
    點及第2點已約定如附表一所示之內容，仍意圖為自己不法
    之所有，基於詐欺得利之犯意，於107年6月間，持記載附表
    二所示內容、立書日期為「100年5月1日」之同意書（下稱
    系爭同意書）由賴朝乾簽名，另於不詳時間由賴安正簽名後
    ，再於107年6月13日前之某日，持系爭同意書向本院民事庭
    聲請假處分而行使之，經本院於107年6月13日以107年度全
    字第110號裁定准許。被告再向本院訴請賴朝寶返還系爭同
    意書所載土地應有部分，經本院以107年度訴字第2325號審
    理後，判決駁回被告之請求，被告始未詐得前開土地應有部
    分。因此認為被告涉犯刑法第339條第3項、第2項之詐欺得
    利未遂罪嫌等語。
二、按犯罪事實應依證據認定之，無證據不得認定犯罪事實；不
    能證明被告犯罪者，應諭知無罪之判決，刑事訴訟法第154
    條第2項、第301條第1項分別定有明文。
三、公訴證據及被告答辯：
　㈠公訴意旨認被告涉有詐欺得利未遂之犯行，係以被告之供述
    、證人賴朝寶、賴安正及賴朝乾之證述、系爭和解書及同意
    書影本、本院107年度全字第110號民事裁定、本院107年度
    訴字第2325號民事判決及桃園市中壢地政事務所109年3月18
    日及同年10月14日函附土地謄本為其主要論據。
　㈡被告答辯：我有受「賴青雲派下」委託處理「祭祀公業賴日
    生祀」之土地，後來「賴青雲派下」與「賴齡派下」達成和
    解；當時在談的時候，是就整個物業分3個部分，即我的報
    酬25％，其餘75％由兩個派下均分，接著三方再各捐出25/100
    0供祭祀公業使用，因此系爭和解書第1點提到作為「祭祀公
    業賴日生祀」奉祀事務用之土地，有部分是從我所分得之25
    ％報酬捐出去的；當初在簽和解書前，有約定2年內未完成遷
    移祠堂等工作時，就要返還我們捐出之土地，只是沒有寫進
    系爭和解書裡，但都有口頭約定；後來對方沒有依約完成，
    我才會就我捐出去的範圍請求返還；我是依據系爭同意書之
    內容提起民事訴訟，而同意書的內容實際上是經過全體派下
    員的口頭同意，我沒有詐欺等語。
四、經查：
　㈠「祭祀公業賴日生祀」之「賴青雲派下」及「賴齡派下」因
    確認派下權存在之民事訴訟，「賴青雲派下」委託被告處理
    ，於100年5月2日「賴青雲派下」與「賴齡派下」成員達成
    和解，各派下員並簽立系爭和解書，就「祭祀公業賴日生祀
    」之物業土地（下稱系爭土地），作成如附表一所示之約定
    ，「賴青雲派下」、「賴齡派下」成員及被告均在系爭和解
    書上簽名。此為被告所承認，並有證人賴朝寶、賴朝乾於本
    院審理中之證述可證（見本院易字卷第118頁、第136頁、第
    142頁），另有系爭和解書影本在卷足憑（見他卷第5頁）。
　㈡嗣被告於系爭和解書簽立後之某不詳時間，持系爭同意書（
    內容如附表二所示）由賴安正簽名，另於107年間由賴朝乾
    簽名後，被告以系爭和解書及同意書作為證物，於同年9月1
    0日向本院民事庭起訴，主張「祭祀公業賴日生祀」依系爭
    和解書第1點所分得25/1000之土地應有部分（登記為賴朝寶
    及賴竹雄所有），有部分為被告依系爭同意書之內容所為附
    負擔贈與，因派下員未履行負擔，故撤銷贈與之意思表示，
    請求賴朝寶及賴竹雄將系爭土地應有部分共計625/100000（
    計算式：25/10025/1000）移轉登記予被告。本院以107年
    度訴字第2325號土地所有權移轉登記事件（下稱系爭民事事
    件）審理後，認為本於債之相對效力，賴朝寶及賴竹雄不受
    系爭同意書內容之拘束，因而駁回被告於系爭民事事件之請
    求。此部分事實亦為被告所承認，且有證人賴安正於偵查中
    、證人賴朝乾於本院審理中之證述可證（見他卷第45頁背面
    ，本院易字卷第137-138頁），另有系爭同意書影本附卷足
    參（見他卷第7頁、第16頁），並經本院依職權調取系爭民
    事事件卷宗確認無訛。
　㈢綜上所述，堪認「祭祀公業賴日生祀」之「賴青雲派下」及
    「賴齡派下」成員因確認派下權存在之訴訟，於100年5月2
    日簽立系爭和解書，並約定移轉系爭土地一定比例之應有部
    分予被告，作為被告協助處理系爭土地事宜之報酬，「賴青
    雲派下」、「賴齡派下」成員及被告均在系爭和解書上簽名
    。被告於系爭和解書簽立後之某日，另持系爭同意書由賴朝
    寶及賴安正簽名後，主張「祭祀公業賴日生祀」依系爭和解
    書第1點所取得之土地應有部分，有部分為被告自其所得報
    酬中贈與，被告撤銷贈與之意思表示後，起訴請求土地登記
    所有權人賴朝寶及賴竹雄返還土地並辦理移轉登記，嗣經本
    院以系爭民事事件審理後駁回被告之請求。
五、按刑法上之詐欺罪，以行為人主觀上明知其無取得之權利，
    而圖自己或第三人不法之所有為要件。又所謂「訴訟詐欺」
    ，係指行為人以提起民事訴訟為手段，以虛偽之陳述、提出
    不實之證據或勾串證人做成虛偽之證述，使法院據以做成錯
    誤之判決，而達其取得財物或不法利益之目的。如果行為人
    主觀上認為有權取得財產或利益而提出主張或請求，即非出
    於不法所有之意圖，難論以詐欺取財或詐欺得利罪。公訴意
    旨認為，被告明知其與「祭祀公業賴日生祀」間並無附負擔
    贈與之約定，仍事後製作內容不實之系爭同意書作為證據，
    向本院民事庭起訴而施用詐術，以圖獲得系爭土地應有部分
    之不法利益，此為被告所否認。經查：
　㈠證人即「賴齡派下」成員賴朝乾於本院審理時證稱：系爭同
    意書與和解書的本意是一樣的，當初有答應將祭祀公業物業
    土地之25％給陳國典，作為清理公業土地之報酬，他建議「
    賴青雲派下」及「賴齡派下」各分得375/1000，和解書就這
    樣成立；當時有提到要捐出一部分作為祭祀公業墳墓遷移費
    用，賴正義當時建議我們各捐25/1000，陳國典表示也算他
    一份，大家都有同意，所以各捐25/1000作為祭祀公業遷移
    墳墓、祠堂所用，有口頭約定2年內要執行，否則要把財產
    還給原本捐出來的人；簽和解書之前就有這樣口頭約定，賴
    正義還有要求陳國典不要捐，但陳國典堅持要捐；當初講這
    件事的時候，我、賴正義及陳國典在場，陸陸續續「賴齡派
    下」成員都同意；後來補簽系爭同意書就是形諸文字，不然
    都是口頭講；被告拿系爭同意書過來時，我看內容不違背當
    初和解的原意，所以就簽名了；三方捐出來的25/1000土地
    應有部分，後來約定登記在賴朝寶及賴竹雄名下，我有把前
    述口頭約定告知賴朝寶及賴竹雄，後來執行不澈底，我想還
    給人家，賴朝寶不同意，賴安正還有發存證信函、律師函給
    賴朝寶等語（見本院易字卷第139-143頁、第145-148頁）。
　㈡依證人賴朝乾所述，被告就「祭祀公業賴日生祀」派下權糾
    紛，協調「賴青雲派下」之賴正義及「賴齡派下」之賴朝乾
    洽談並達成共識時，係口頭約定由「賴青雲派下」及「賴齡
    派下」各分得祭祀公業物業之37.5％，被告分得25％作為報酬
    ，並約定三方各捐出所分得之25/1000供祭祀公業遷移墳墓
    及祠堂所用。嗣「賴青雲派下」及「賴齡派下」成員於100
    年5月2日簽立系爭和解書時，雖未記載如系爭同意書所載附
    負擔贈與之意旨，惟實際上存有口頭約定，事後補簽系爭同
    意書，則係將當初口頭約定形諸文字。
　㈢「賴青雲派下」成員賴安正於檢察事務官詢問時供稱：有印
    象陳國典捐出土地作為祭祀公業使用等語（見他卷第107頁
    ），亦證稱被告有捐出土地作為祭祀公業使用。卷附「祭祀
    公業賴日生祀」派下員會議紀錄（會議主席為賴正義）顯示
    ，「賴青雲派下」成員於96年間委託被告清理祭祀公業物業
    時，同意給付祭祀公業名下物業25％作為報酬，並未要求應
    先提出土地作為遷移祠堂及墓地所用（見他卷第53頁），堪
    認「賴青雲派下」成員同意給付系爭土地應有部分25％予被
    告，作為清理「祭祀公業賴日生祀」物業之報酬。參酌前揭
    證人賴朝乾、賴安正之證述及「賴青雲派下」會議紀錄，應
    認被告辯稱：當初約定給我的報酬是系爭土地之25％，系爭
    和解書第1點提出於祭祀公業之土地，係由我、「賴青雲派
    下」及「賴齡派下」，三方捐出各自分得土地當中之25/100
    0所形成，且有約定2年內未完成遷移祠堂等工作時，就要返
    還捐出之土地等語，應屬有據。
　㈣證人賴朝寶及賴文斌於本院審理中雖證稱：依系爭和解書所
    載，系爭土地應先提出25/1000供遷移祠堂、墓地及祭祀公
    業使用，剩下的部分再由陳國典分得25％，「賴青雲派下」
    及「賴齡派下」則各分37.5％；系爭和解書第1點所指土地，
    並非被告所提供，未曾聽過系爭同意書所稱附負擔贈與之情
    形等語（見本院易字卷第118-120頁、第129-131頁、第256-
    257頁、第267頁）。然而，證人賴朝民於本院審理時證稱：
    最早是賴朝乾負責協調，通知大家參加會議，跟大家說要處
    理土地的事情；賴朝乾之前是「賴齡派下」的管理委員，當
    初在談和解時，「賴齡派下」是授權給他全權去處理等語（
    見本院易字卷第243頁、第247頁、第249-250頁）。證人賴
    文斌於本院審理時證稱：96至100年間，我不知道是誰代表
    「賴齡派下」去跟「賴青雲派下」談土地的事情，我應該沒
    有；系爭和解書是由賴朝乾拿出來給大家簽名等語（見本院
    易字卷第253頁、第269頁）。應認就「祭祀公業賴日生祀」
    派下權糾紛及系爭土地之分配，係由賴朝乾代表「賴齡派下
    」，出面與「賴青雲派下」成員進行協調，則就和解之過程
    及當時有無口頭約定如系爭同意書所載之內容，應以證人賴
    朝乾較為清楚，證人賴朝寶及賴文斌並未參與，即未必知悉
    。故尚難以證人賴朝寶及賴文斌之證述，採為不利於被告之
    認定。
　㈤由上可知，系爭和解書係由「賴青雲派下」及「賴齡派下」
    之代表與被告間協調形成。被告基於三方口頭約定，認為系
    爭和解書第1點所約定提出於祭祀公業使用之土地，部分係
    由自己贈與，並以「2年內遷移祀堂、墳墓及設立祭祀公業
    法人登記」作為贈與所附負擔。縱使「賴齡派下」代表即賴
    朝乾未將上開附負擔贈與之約定告知派下成員，或是派下成
    員不同意此約定結果，要屬「賴齡派下」成員間內部問題，
    並不影響被告對於三方口頭約定之信賴。
　㈥又依證人賴朝寶於本院審理時證稱：系爭和解書第1點所指2.
    5％的土地是登記在我及賴竹雄名下；所約定遷移墓地事宜，
    是107年5月初準備，108年開始做等語（見本院易字卷第128
    頁、第124-125頁），佐以卷附墓穴施作合約書及照片（見
    他卷第74-79頁），堪認系爭和解書簽立後，賴朝寶等人於1
    07年5月間才開始進行和解書第1點所約定遷葬事宜。被告既
    然係合理信賴自己與「賴青雲派下」及「賴齡派下」之代表
    間，有如系爭同意書所載附負擔贈與之約定，且以此約定為
    前提，形成系爭和解書第1點及第2點之內容，則被告以賴朝
    寶等人未於2年內遷移祀堂、墳墓及設立祭祀公業法人登記
    ，而於主觀上認為有權撤銷附負擔贈與，請求返還土地應有
    部分，即難認具有不法所有意圖。
　㈦又被告提起系爭民事事件前，雖製作系爭同意書並倒填日期
    ，使人誤以為該書面於100年5月1日即已簽立，惟依證人賴
    朝乾前開證述，系爭同意書之內容，既與派下代表與被告於
    100年5月2日和解前協商之結果相符，則被告製作系爭同意
    書，毋寧是將原有口頭協商約定形諸文字，難認其主觀上有
    捏造不實證據而創造不實法律關係之意思。應認被告係認為
    系爭同意書與和解書結合觀察，始能完整呈現100年間其與
    「賴青雲派下」及「賴齡派下」代表協商時，三方實際約定
    之內容，此由被告將系爭同意書及和解書均附於民事起訴狀
    作為證物，亦可明瞭。從而，自不能認為被告係故意以虛偽
    不實之法律關係，提起系爭民事訴訟而有詐欺之犯意。
　㈧至於公訴人提出桃園市中壢地政事務所109年3月18日及同年1
    0月14日函附土地謄本（見他卷第87-103頁、第139-197頁）
    ，僅能證明被告將其作為報酬受分配之土地出售予他人。此
    係被告就其受分配財產所為處分，無從據以說明被告提起系
    爭民事事件具有不法所有意圖及詐欺之犯意。
六、綜上所述，公訴人所舉前開證據，尚不足以達於一般人均確
    信已臻真實之程度，對於被告是否具有詐欺之犯意及不法所
    有意圖，尚有合理之懷疑存在，即不能使本院形成被告有罪
    之確實心證，核屬不能證明被告犯罪，應諭知被告無罪之判
    決。
據上論斷，應依刑事訴訟法第301條第1項，判決如主文。
本案經檢察官陳書郁提起公訴，檢察官周彤芬到庭執行職務。
中　　華　　民　　國　　111 　年　　7 　　月　　12　　日
                  刑事第四庭  審判長法  官  黃柏嘉
　　　　　　
　　　　　　                        法  官  陳韋如
　　　　　　
　　　　　　                        法　官　涂偉俊
以上正本證明與原本無異。
如不服本判決應於收受判決後20日內向本院提出上訴書狀，並應
敘述具體理由。其未敘述上訴理由者，應於上訴期間屆滿後20日
內向本院補提理由書(均須按他造當事人之人數附繕本)「切勿逕
送上級法院」。 

　　　　　　　　　　　　　　　     書記官　余玫萱　　　　　　　　　　　　　　　　　　
中　　華　　民　　國　　111 　年　　7 　　月　　12　　日
附表一：（系爭和解書）
茲就「祭祀公業賴日生祀」確認派下權訴訟一案，立書人願以下列條例達成和解： 一、就「祭祀公業賴日生祀」之土地，提出持分25/1000作為遷移公業祠堂、遷移現有墳墓及作為「祭祀公業賴日生祀」奉祀之費用，就該奉祀事務賴齡派下願意負完全責任。 二、就「祭祀公業賴日生祀」之全部土地扣除上述面積（祭產持分25/1000）後，就各個地號移轉登記：「賴青雲派下分得持分375/1000」，「賴齡派下分得持分375/1000」，「承辦人陳國典分得持分250/1000（即：賴青雲派下及賴齡派下各半）」……。 …… 　　 中華民國一○○年五月二日 
附表二：（系爭同意書）
立同意書人陳國典同意自應取得祭祀公業給付之報酬（即「祭祀公業賴日生祀」全部物業25/100）中，提出25/1000作為遷移公業祠堂、遷移現有墳墓及設立祭祀公業法人奉祀「賴日生」之費用，並同意由祭祀公業名下直接移轉登記賴齡子孫，委由賴齡子孫代為管理。如經上開土地移轉登記完成，二年屆滿未遷移祀堂、墳墓及設立祭祀公業法人登記時，應將上開提出現金、土地移轉登記返還立同意書人。 …… 立同意書人：陳國典  見證人（公業派下員）：賴安正                                  （賴齡子孫）：賴朝乾  中華民國一○○年五月一日